臺灣高等法院臺中分院民事判決　　　　　 94年度上字第255號
上　訴　人　　甲○○
　　　　　　　戊○○
共　　　同
訴訟代理人　　常照倫律師
複　代理人　　張富慶律師
視同上訴人　　己○○
　　　　　　　茂霖建設企業有限公司
兼上 一 人
法定代理人　　乙○○
被 上訴 人　　丙○○
訴訟代理人　　丁○○
　　　　　　　賈俊益律師
上　一　人
複　代理人　　林基豐律師
上列當事人間請求損害賠償等事件，上訴人對於中華民國94年6
月15日台灣彰化地方法院92年度訴字第829號第一審判決提起上
訴，本院於94年11月29日言詞辯論終結，判決如下：
    主      文
上訴駁回。
第二審訴訟費用由視同上訴人甲○○負擔5分之2，餘由視同上訴
人茂霖建設企業有限公司、戊○○、乙○○、己○○連帶負擔 5
分之3。
    事實及理由
甲、程序部分：
一、按訴訟標的對於共同訴訟之各人必須合一確定者，共同訴訟
    中一人之行為有利益於共同訴訟人者，其效力及於全體；不
    利益者，對於全體不生效力，民事訴訟法第56條第 1款定有
    明文。又民法第 275條規定連帶債務人中之一人受確定判決
    ，而其判決非基於該債務人之個人關係者，為他債務人之利
    益，亦生效力。故債權人以各連帶債務人為共同被告提起給
    付之訴，被告一人提出非基於其個人關係之抗辯有理由者，
    對於被告各人即屬必須合一確定，自應適用上開民事訴訟法
    之規定。本件被上訴人起訴請求茂霖建設企業有限公司（下
    稱茂霖公司）及其連帶保證人乙○○、己○○、戊○○應連
    帶給付後述之租金及違約金，為連帶債務人之上訴人戊○○
    於受不利判決後，提起上訴，經核其上訴理由屬非基於個人
    關係之抗辯，依民事訴訟法第 56條第1款規定，其上訴之效
    力及於茂霖公司、乙○○與己○○，故應列茂霖公司、乙○
    ○與己○○均為視同上訴人，合先敘明。
二、本件視同上訴人己○○、茂霖公司、乙○○均受合法送達，
    無正當理由，未於言詞辯論期日到場，核無民事訴訟法第38
    6 條所列各款情形，爰經被上訴人之聲請，就此部分，由其
    一造辯論而為判決。
乙、實體部分：
一、被上訴人主張：
  (一)視同上訴人茂霖公司於民國（以下同）90年間，於坐落彰化
    縣彰化市○○○段下小段 112、113-20等地號土地上興建
    「園外園」房屋對外預售，被上訴人訂購其中編號為東區Ｊ
    棟之房屋一戶（下稱系爭房屋），並與視同上訴人茂霖公司
    簽訂房屋預定買賣合約書（下稱房屋合約書），又與上訴人
    戊○○簽訂土地預定買賣合約書（下稱土地合約書），購買
    其所有基地即坐落同段 112、113-20、113-21地號土地（下
    稱系爭基地），而被上訴人於92年 1月20日已將房屋總價新
    台幣（下同）380萬元及土地總價737萬元付清，並於當日完
    成交屋及領取建物、土地登記謄本等手續，並將系爭房屋移
    轉登記於訴外人廖于銘名下，而系爭基地則登記為被上訴人
    及訴外人廖張水錦兩人共有，應有部分各二分之一。因上訴
    人戊○○前為擔保視同上訴人茂霖公司對訴外人世華聯合商
    業銀行（下稱世華銀行）之債務，曾以其所有之上開 112、
    113-20地號土地設定最高限額抵押權（下稱系爭抵押權）予
    世華銀行，並向該銀行貸款，因上訴人戊○○及視同上訴人
    茂霖公司未依約償還世華銀行之貸款，世華銀行乃對系爭基
    地向原審法院為強制執行之聲請，經原審法院以92年度拍字
    第 251號民事裁定准予拍賣在案；被上訴人為免系爭基地被
    拍賣執行，曾請求視同上訴人乙○○及上訴人戊○○對系爭
    債務負責，惟均未獲置理，被上訴人不得已遂於92年 6月24
    日先行代償系爭債務共計 274萬3602元後，並辦理塗銷系爭
    抵押權。上訴人戊○○為系爭基地之出賣人，因其行為致被
    上訴人受有 274萬3602元之損害，被上訴人依民法權利瑕疵
    擔保之法則，向上訴人戊○○請求賠償被上訴人所受之前揭
    損害。又因系爭債務之主債務人雖為視同上訴人茂霖公司，
    上訴人戊○○、視同上訴人乙○○與己○○均為連帶保證人
    ，依民法第879條、第749條之規定，上訴人戊○○、視同上
    訴人茂霖公司、乙○○、己○○應連帶給付被上訴人代為償
    還之 274萬3602元。再系爭房屋、基地買賣之相關地政、登
    記事宜，係由被上訴人與視同上訴人茂霖公司共同委任上訴
    人甲○○代為處理，上訴人甲○○本應盡善良管理人之注意
    義務處理受委任之事項，惟其處理相關地政登記事宜時，未
    告知被上訴人或經被上訴人同意，除擅自代為辦理系爭基地
    之移轉登記外，更為辦理土地他項權利移轉變更登記，致被
    上訴人繼受他項權利之瑕疵而仍續付價金，受有 274萬3602
    元之損害，依民法第 544條之規定，上訴人甲○○應賠償上
    開損害。倘被上訴人對上訴人茂霖公司、戊○○、乙○○、
    己○○之請求已獲滿足，則對上訴人甲○○之損害賠償請求
    權即不復存在，是以上訴人甲○○對被上訴人負擔之損害賠
    償義務，與其他上訴人 4人對被上訴人應負之代償借款償還
    義務係屬非真正連帶債務，上訴人甲○○亦同負連帶償還之
    責任等語。爰求為命上訴人及視同上訴人等應連帶給付被上
    訴人274萬360元，及自92年 6月24日起至清償日止，按年息
    百分之 5計算之利息，並願供擔保，聲請宣告假執行之判決
    。
二、上訴人戊○○抗辯：
  (一)被上訴人於90年5月23日以總價737萬元向伊購買系爭基地，
    除向銀行貸款431萬元抵繳價金外，餘款306萬元則以分期付
    款之方式給付，雖被上訴人稱其已付清，惟上訴人戊○○僅
    收受分期付款部分，貸款部分尚未收受；且上訴人戊○○因
    週轉需要，曾以所有之17筆土地向世華銀行設定抵押實貸50
    00萬元，現僅剩以系爭基地為抵押之本金 268萬4000元之貸
    款未償，且被上訴人於買受時業已知悉。嗣系爭基地於91年
    6月 13日過戶予被上訴人及廖張水錦後，因上開貸款款項並
    未超過被上訴人應給付上訴人戊○○之買賣價金，故本應將
    被上訴人變更為設定義務人兼債務人。嗣因渠等拒絕辦理轉
    貸手續與繳息，世華銀行僅得聲請拍賣抵押物以資受償，該
    筆受償金係被上訴人本應給付上訴人戊○○之部分土地價款
    ，是被上訴人稱其代為清償貸款云云，與事實不符。另被上
    訴人並未將前述土地價款 431萬元交付上訴人戊○○，被上
    訴人雖分別於91年 6月29日、91年12月18日交付二紙支票，
    嗣經視同上訴人乙○○兌現，惟視同上訴人乙○○並未代償
    銀行貸款，亦未將餘額交付上訴人戊○○，又未清償銀行貸
    款 274萬3602元，是被上訴人尚未對上訴人戊○○付清土地
    價款，其承受系爭抵押權應理所當然。
  (二)被上訴人於原審92年10月27日首次開庭時，陳稱其因不願繳
    交利息，故當時不辦理貸款，而係分別開立支票交予第三人
    支付土地價款。惟上訴人戊○○與被上訴人所簽定之土地合
    約書第 8條已明白約定：「一買方如須委託賣方代向金融機
    構申請辦理抵押借款以抵繳土地款不足之價金，應於簽定本
    約時另行簽訂代辦貸款委託書‧‧‧。二買方如無須辦理貸
    款時，上開貸款金額部分，於賣方通知買方繳款時，買方應
    以現金交付賣方‧‧‧。」；是被上訴人既因不願繳交貸款
    利息而未辦理貸款，依上開約定，被上訴人即應繳付現金予
    上訴人戊○○，且依上開約定，被上訴人既不辦理貸款，自
    亦無可能與出賣人即上訴人戊○○訂定代辦貸款委託書。再
    系爭土地餘款之交付，被上訴人係交付支票予第三人，亦非
    如上開委託書上所約定向銀行貸款而由出賣人領取貸款以抵
    繳土地尾款，是被上訴人就系爭土地尾款之交付，難認符合
    上開委託書所指之情形。況原審所引之「代辦貸款委託書」
    ，立委託書人分別為被上訴人與視同上訴人乙○○，該委託
    書上並無上訴人戊○○之用印簽名，茲原審遽以該第三人與
    被上訴人所簽定之「代辦貸款委託書」，執為不利於上訴人
    戊○○認定之依據，於法殊有未合。是不論係依契約之內容
    或從約定之主體以觀，該「代辦貸款委託書」均與上訴人戊
    ○○無涉，尤難認為上訴人戊○○無價金受領權限。
  (三)依被上訴人於原審所舉之購買系爭房地「同意書」可知，被
    上訴人所以於93年6月29日交付到期日同年7月1日面額310萬
    元之支票與視同上訴人茂霖公司之收納人員，係基於伊與視
    同上訴人乙○○間之約定（即該同意書），而被上訴人所以
    支付上開款項，係因：被上訴人自承「為免視同上訴人茂霖
    公司嗣後藉故推託不完成系爭工程，被上訴人遂經由視同上
    訴人乙○○同意，先行支付 311萬元予建設公司‧‧‧被上
    訴人遂向視同上訴人茂霖公司、乙○○表示無須辦理銀行貸
    款，雙方並達成合意而以上開付款方式給付價款」，足見被
    上訴人支付系爭土地尾款予視同上訴人乙○○，並未經上訴
    人戊○○之同意，亦非上訴人戊○○授權由第三人代為收取
    之意思表示或行為，而係依被上訴人與視同上訴人乙○○間
    之私下約定，換言之，依該同意書所載之內容可知，被上訴
    人係擅自變更其與上訴人戊○○間契約所定之付款方式，而
    自行向視同上訴人乙○○為清償，對上訴人戊○○自不生繳
    交土地價款之效力。
  (四)一般買賣實務，買賣之土地過戶時，倘土地上仍遺留有抵押
    貸款之本金餘額尚未清償，且尚未繳清之土地尾款復高於抵
    押借款之本金餘額時，土地買賣雙方所以仍就土地辦理過戶
    ，當係土地出賣人與買受人已有由買受人承擔債務意思表示
    合致之情形，否則，土地出賣人豈會在土地價款尚未付清之
    情況下，即逕自將土地過戶與買受人卻無任何保障！茲系爭
    土地過戶時，既尚有土地買賣尾款尚未付清，該買賣價款亦
    高於抵押借款之餘額，則被上訴人於過戶時對於系爭土地上
    仍有貸款餘額尚未清償乙情，當係明白知情，要屬至明。是
    被上訴人於系爭契約訂定時既明知系爭土地上已有抵押之貸
    款尚未清償，揆諸民法第 351條前段規定，被上訴人自無主
    張權利瑕疵之餘地；縱認被上訴人因繼受他項權利瑕疵而受
    有損害，惟被上訴人並未支付系爭土地之尾款 431萬元予上
    訴人戊○○，其雖曾交付上開金額之支票予第三人，然其所
    以支付上開支票係因其與視同上訴人乙○○間之約定，目的
    亦非為支付系爭土地之尾款，自難認其交付上開支票與第三
    人即對上訴人戊○○生清償之效；故被上訴人既仍負欠上訴
    人戊○○土地價款，上訴人戊○○就被上訴人主張因系爭土
    地買賣契約所受之損害，亦得行使同時履行抗辯權，請求於
    被上訴人給付431萬元前，暫不給付被上訴人274萬3026元。
  (五)被上訴人於原審即陳稱其因不願繳交利息，故當時不辦理貸
    款，而係分別開立之支票交予第三人以為土地價款之支付，
    是本件被上訴人既未辦理貸款，自無「代辦貸款委託書」之
    適用可言；代辦貸款委託書既無適用，土地及房屋預定買賣
    契約書自亦無從發生聯立之作用。況系爭房屋及土地之買賣
    契約，出賣人為各自不同之人格主體，且買受人對於出賣人
    ，有交付約定價金及受領標的物之義務，為民法第 367條所
    明定。是不同之出賣人間，買受人自應對不同之出賣人給付
    價金，方係依債之本旨提出給付；是土地合約書縱有被上訴
    人所指系爭房、地須同時簽定並同時履行等之約定，惟該等
    約定並不因此而使房屋之出賣人成為土地之出賣人；現被上
    訴人逕以上開約定遽謂房屋之出賣人即為系爭系爭土地之出
    賣人並有土地價金之受領權云云，自不可採。
  (六)依上被上訴人所舉之購買系爭房地「同意書」可知，被上訴
    人支付該筆款項係為擔保建設公司為其完成增建部分之工程
    ，是被上訴人就該筆款項之支付，不僅係依其與建設公司間
    之特別約定，本即無從拘束上訴人戊○○，且核被上訴人該
    款項支付之目的，亦非為給付系爭土地之尾款。換言之，依
    該同意書所載之內容可知，被上訴人係擅自變更其與上訴人
    戊○○間契約所定之付款方式，而自行向視同上訴人乙○○
    為清償，並非向「被上訴人」之「受領權人」為之，亦非依
    債之本旨提出給付，是被上訴人雖逕行交付上開支票予第三
    人，惟既非對上訴人戊○○所為之清償，對上訴人戊○○自
    不生繳交土地價款之效力，且被上訴人所以交付系爭尾款，
    亦非有何表見事實之存在所致。況被上訴人所提之價金給付
    明細表可知，第 1至第10之期款所蓋上訴人戊○○之印章，
    與該明細表「銀行貸款」欄所蓋用之印章，明顯不同，且被
    上訴人更係特別要求視同上訴人茂霖公司承辦人應於付款欄
    內註記收款人員，是被上訴人就該款項之支付並非給付予上
    訴人戊○○要難諉為不知；再被上訴人給付該筆款項之目的
    ，並非為土地價款之支付，此由上開被上訴人於原審所提「
    同意書」之日期與土地尾款311萬元之給付日期同為「91.6.
    29」以觀，被上訴人於就該筆款項之支付目的非為土地價款
    之給付確係明白知情，卻猶逕將款項給付予第三人，其對於
    收款人係無權代理，自係明知或可得而知，從而，被上訴人
    自無主張表見代理適用之餘地。
三、上訴人甲○○抗辯：
  (一)伊受委託辦理系爭基地移轉登記予被上訴人時，被上訴人尚
    未付清全部買賣價金，依房屋合約書第11條之約定，上訴人
    甲○○本可就被上訴人未清償之金額辦理抵押權設定登記，
    故上訴人甲○○所為抵押權之權利內容、債務人及義務人變
    更，依法均屬有據，而被上訴人當應承受上訴人戊○○於91
    年 1月21日設定之系爭抵押權債務無疑。且被上訴人分別於
    91年6月29日、92年2月20日逕自給付311萬元、120萬元予視
    同上訴人茂霖公司，既未向抵押權人世華銀行清償，亦未通
    知上訴人甲○○清償之事實或委任其辦理抵押權塗銷登記，
    上訴人甲○○對於被上訴人已付清價款一事毫不知情，不能
    予以歸責，且上訴人甲○○已盡善良管理人之注意義務，本
    於專業、法規及合約書辦理系爭抵押權變更登記，並無故意
    過失，故被上訴人請求上訴人甲○○負賠償責任，顯屬無據
    。
  (二)被上訴人於原審起訴主張系爭房地買賣之相關地政、登記事
    宜，係由被上訴人與視同上訴人茂霖公司共同委任上訴人甲
    ○○代為處理云云，並舉系爭土地預定買賣合約書為據。惟
    被上訴人所舉其與視同上訴人茂霖公司所簽定之土地預定買
    賣契約書，係被上訴人與視同上訴人茂霖公司所簽定，被上
    訴人與上訴人甲○○間並無任何委託處理之契約關係存在，
    是被上訴人執上開土地合約書，謂其與上訴人甲○○間有委
    任契約關係存在，顯有誤會。又被上訴人於起訴狀自承，其
    於92年 1月20日付清系爭房地之買賣價金之同時，完成交屋
    及領取建物、土地謄本之手續，足證被上訴人至少於系爭房
    屋交屋時，即已知悉系爭土地上已有抵押權設定登記存在之
    事實，是倘果如被上訴人所稱，其原不知系爭土地上已有抵
    押權設定登記之事實為真，則被上訴人於交屋時既當場受領
    系爭土地之謄本，當下應立即可知上開抵押權存在之事實，
    其若認系爭抵押權債務不應由其承擔，即應拒絕上開價金之
    交付才是，何以反仍任由視同上訴人茂霖公司或視同上訴人
    乙○○領取上開款項？另被上訴人於原審 94年3月30日開庭
    時雖稱：「餘款是準備以現金（支票）給付，在給我們權狀
    時因無記載而不知有抵押設定」云云，惟此一說詞，顯亦與
    其起訴時自承其於當日即已領得土地謄本乙情前後顯相矛盾
    。
  (三)上訴人甲○○辦理系爭房地之產權轉登記等相關事宜係受視
    同上訴人茂霖公司之委任，而系爭房地於辦理過戶及保存爭
    登記時，並未再向銀行辦理貸款，被上訴人所指稱之抵押借
    款債務，實係系爭土地上原即已存在之貸款；而被上訴人於
    原審所出具授權視同上訴人乙○○辦理產權登記之代刻印章
    授權書，雖載明係授權辦理「土地與建物之產權登記」等事
    項；惟不動產所有人設定抵押權後，得將不動產讓與他人，
    但其抵押權不因此而受影響；是本件被上訴人所以承受系爭
    土地上之物上負擔，非因上訴人甲○○就系爭土地為其辦理
    貸款所致，而係因辦理土地過戶之前提要件，必須依法將原
    本已存在之抵押權設定義務人更改為土地之買受人，始得過
    戶，亦即就土地上原即已存在之抵押權設定義務人更改為土
    地買受人，實屬產權過戶之事項之一，是上訴人甲○○因為
    被上訴人辦理過戶而將系爭土地之抵押權設定義務人，變更
    登記為被上訴人及其所指定之人，實無有何逾越權限之情形
    可言。
  (四)被上訴人所以支付土地及房屋之尾款予視同上訴人乙○○，
    其曾表示係因：「為免茂霖公司嗣後藉故推託不完成系爭工
    程，被上訴人遂經由視同上訴人乙○○同意先行支付310 萬
    元予建設公司‧‧‧又被上訴人於簽定房地賣契約後，由於
    經濟能力尚可負擔，被上訴人遂向視同上訴人茂霖公司與乙
    ○○表示無須辦理銀行貸款，雙方並達成合意而以上開付款
    方式給付價款」，足見被上訴人所以支付系爭土地尾款予視
    同上訴人乙○○，係基於其與視同上訴人乙○○間之約定，
    被上訴人顯已未依約履行；而依被上訴人與上訴人戊○○間
    之土地買賣契約，系爭土地於91年 6月13日過戶予被上訴人
    時，被上訴人既尚有土地尾款尚未付清，且該尾款數額又高
    於土地上原所設定抵押債務之本金餘額，則衡諸一般買賣實
    務，土地買賣雙方所以仍就土地辦理過戶，當係土地出賣人
    與買受人已有由買受人承擔債務意思表示合致之情形，已如
    前述；更何況此時過戶登記予買受人，其所需負擔之抵押債
    款既遠低於其尚未繳交之買賣價款，於買受人要無有何不利
    而受有損害可言；被上訴人因擅自變更其與上訴人戊○○之
    買賣契約所載之付款方式，以致事後受有損害，就未受被上
    訴人委任之上訴人甲○○而言，並無從得知，就此，上訴人
    甲○○亦難謂有何應注意而未盡注意義務之情事可言。況上
    訴人甲○○與被上訴人間並無有何委任契約之契約關係存在
    ，被上訴人起訴指稱其委任上訴人甲○○辦理系爭土地之登
    記事宜，並未舉證以實其說。
  (五)本件既有被上訴人所指有部分買受人於過戶時塗銷抵押權登
    記之情形，足見其他之土地之買受人就系爭買受土地上已有
    物上負擔乙情均明白知情；是斯時買受系爭土之其他土地買
    受人，或承受土地之抵押設定登記，或將抵押貸款之餘額清
    償完畢而塗銷抵押登記，則何以獨獨只有被上訴人對於土地
    上有抵押權設定登記乙情係全然不知情？是本件被上訴人所
    以承受系爭土地上之物上負擔，非因上訴人甲○○就系爭土
    地為其辦理貸款所致，且地政機關於辦理系爭土地之所有權
    移轉登記時，本即設有抵押權，且未經買賣雙方塗銷，是地
    政機關依法亦僅得將該原本及已存在之抵押權，登記由新買
    受人承受，此亦有內政部89年以（89）內中第字第8971910
    號函示：「本部82年4月13日台（82）內地字第8274609號函
    示略以：『‧‧‧以往參照民法第867條或第868條規定，由
    移轉後所有權人共同承受抵押權負擔辦理登記之案件，登記
    機關依前項原則可逕行認定抵押權負擔承受者，得逕為辦理
    更正登記‧‧‧』是以，設有抵押權之所有權其應有部分全
    部移轉後，依上開規定，其抵押權自應由新所有權人承受，
    於電子作業應隨同逕為變更為移轉後新所有權人之登記次序
    」等語可證。足見上訴人甲○○因為被上訴人辦理過戶而將
    系爭土地之抵押權設定義務人，變更登記為被上訴人及其所
    指定之人，係屬辦理系爭土地過戶之前提要件，換言之，系
    爭土地須依法將原本已存在之抵押權設定義務人更改為被上
    訴人，始得辦理過戶，就土地上原即已存在之抵押權設定義
    務人更改為土地買受人，確屬產權過戶之事項之一，是上訴
    人甲○○因為被上訴人辦理過戶而將系爭土地之抵押權設定
    義務人，變更登記為被上訴人及其所指定之人，實無有何逾
    越權限之情形可言。
四、視同上訴人己○○、茂霖公司、乙○○未於準備程序期日及
    言詞辯論期日到場，亦未提出書狀作何聲明或陳述。
五、原審判命上訴人甲○○或上訴人戊○○應給付，或視同上訴
    人茂霖建設企業有限公司、戊○○、乙○○、己○○應連帶
    給付被上訴人274萬3602元，及自92年6月24日起至清償日止
    ，按週年利率百分之 5計算之利息。其中任一上訴人對被上
    訴人為給付，其餘上訴人於其給付範圍內，均同免給付義務
    駁回被上訴人其餘部分之請求。被上訴人就其敗訴部分未聲
    明不服；上訴人就其敗訴之部分聲明不服，求為判決：(一)原
    判決不利於上訴人部分廢棄。(二)上開廢棄部分，被上訴人在
    第一審之訴及假執行之聲請均駁回。(三)第一、二審訴訟費用
    均由被上訴人負擔。被上訴人則求為判決：上訴駁回。
六、被上訴人主張其因購買系爭房屋與基地，而與視同上訴人茂
    霖公司簽訂房屋合約書、與上訴人戊○○簽訂土地合約書；
    又上訴人戊○○前為擔保視同上訴人茂霖公司對訴外人世華
    銀行之債務，而設定系爭抵押權予世華銀行，主債務人為視
    同上訴人茂霖公司，上訴人戊○○與視同上訴人乙○○、己
    ○○均為連帶保證人；且系爭房屋、基地買賣之相關地政、
    登記事宜，係由被上訴人與視同訴人茂霖公司共同委任上訴
    人甲○○代為處理，上訴人甲○○除代為辦理系爭基地之移
    轉登記外，更辦理土地他項權利移轉變更登記；後世華銀行
    則向原法院聲請對系爭基地為強制執行，被上訴人為免系爭
    基地被拍賣執行，遂先行代償債務並辦理塗銷系爭抵押權等
    情，為上訴人戊○○、甲○○所不爭執（甲○○於本院雖爭
    執其未受被上訴人委任辦理系爭基地之移轉登記，然由被上
    訴人於原審所提出之土地登記申請書上有記載：本土地登記
    案件之申請委託甲○○代理。於權利人或義務人欄下方亦明
    白記載代理人甲○○【原審卷39頁】。該申請書為上訴人甲
    ○○所製作並提出地政事務所，依申請書所載上訴人甲○○
    為兩造之代理人應無疑義）復有被上訴人提出之房屋合約書
    影本、土地合約書影本、價金支付明細表、土地登記謄本正
    本、原法院民事裁定影本、抵押權塗銷同意書影本、代位清
    償證明書影本、系爭抵押權設定契約書影本、連帶保證書影
    本、授信約定書影本等可憑（參原審卷第14至37頁），均堪
    認定為真實。
七、上訴人戊○○部分：
  (一)按「出賣人應擔保第三人就買賣之標的物，對於買受人不得
    主張任何權利。」、「出賣人不履行第348條至351條所定之
    義務者，買受人得依關於債務不履行之規定，行使其權利。
    」民法第 349條、第353條分別定有明文。又依同法第226條
    、第 227條規定，債務人具有可歸責事由不為給付或不為完
    全之給付者，債權人並得請求損害賠償。
  (二)上訴人戊○○對於兩造簽訂之土地合約書有效成立並不爭執
    ，且該合約書，封面印有「園外園」「人車分道．和風大別
    墅」，契約後面亦有封底，附件(二)之「代辦貸款委託書」亦
    裝訂於前述合約書之封面及封底之間，而構成該合約書之一
    部分，再參照上開合約第11條明白規定：「另附件(一)『分期
    付款明細表』、附件(二)『代辦貸款委託書』為本約之一部分
    ，與本約具有同等之效力‧‧‧」，因此該「代辦貸款委託
    書」為兩造契約之內容，應無疑義。且依該「代辦貸款委託
    書」之印製格式，有關「受託人：乙○○」是於委託書製作
    時即一併印刷完成，此由上訴人製作之定型化契約，即明白
    載明指定乙○○為受託人，依此足以認定就貸款金額上訴人
    戊○○有授權由視同上訴人乙○○受領。另委託書第 6條亦
    約定：「本件土地貸款委託書應和房屋貸款委託書同屬一體
    ，一起進行方屬有效，任何部分不履行均視同全部無效自動
    作廢。」再參照土地合約書第 5條約定：「本合約應與買方
    和房屋之建主另訂之房屋預定買賣合約書同時簽定並同時履
    行方屬有效‧‧‧」、第9條第2款約定：「‧‧‧買方若不
    按時繳納付各期土地價款時，自賣方催告第七日起，‧‧‧
    ，房屋預定買賣合約亦同時解除。」由此可知，土地合約書
    與房屋合約書有契約聯立關係，依此契約聯立關係，視同上
    訴人乙○○為房屋出賣人公司之代表人，亦應有權受領土地
    買賣價金。且由兩造簽約過程及履約過程而言，簽訂土地合
    約書時，上訴人戊○○並未出面，而是委由視同上訴人茂霖
    公司之承辦人員代理簽約，此外就分期付款明細表第 1至第
    10期款，為上訴人戊○○不爭執已給付部分，前述期款亦是
    由茂霖公司承辦人員代理收取，此亦經證人蘇淑芬及吳賜賢
    於原審證述甚明，由前述簽約及履約過程，應足證實上訴人
    戊○○有授權茂霖公司簽約及收取期款，此與前述契約聯立
    約定相符，因此關於貸款金額部分，基於上訴人戊○○之授
    權，應該如之前期款相同，得由視同上訴人茂霖公司承辦人
    持上訴人戊○○交付之印章代為受領。是故被上訴人已履行
    給付價金之義務。此外，經比對彰化地政事務所有關彰化市
    ○○○段下小段 112、113-20、113-30地號土地之抵押權
    變更契約書原本，上訴人戊○○用印有兩種印文格式，此兩
    種印文與分期付款明細表之印文皆相同。（原審卷75頁、本
    院卷61 頁）
  (三)再由上訴人戊○○與被上訴人簽訂土地合約書之過程，以及
    兩造履約之過程，上訴人戊○○未曾出面，簽約時是由視同
    上訴人茂霖公司承辦人員持上訴人戊○○之印章用印，給付
    期款時亦是由該公司承辦人員持上訴人戊○○之印章用印；
    應可認定上訴人戊○○有授權茂霖公司有收取價金之權限。
    另就兩造買賣契約附件(一)「分期付款明細表」所示，由訂金
    至第10期款皆是視同上訴人茂霖公司職員蘇淑芬或吳賜賢持
    上訴人戊○○印章向被上訴人收取，其後之交屋款亦是由吳
    賜賢代收（此款項亦無爭執），而本案爭執之銀行貸款，亦
    是與前述各期價金相同，由證人吳賜賢及蘇淑芬代收，因此
    本案就貸款金額部分，視同上訴人茂霖公司有代理上訴人戊
    ○○收取之權利應無疑義。又依土地合約書第4條第2項約定
    ：「買方應付土地買賣總價款，依附件(一)『分期付款明細表
    』之規定按期如數給付。買方於收到賣方繳款通知單 7日內
    自行向賣方指定之繳納地點或銀行專戶以現金或即期支票如
    數乙次繳清。」依此規定係將貸款金額與其他期款一併指定
    由視同上訴人茂霖公司收取，該約定亦未將貸款金額分開處
    理，
  (四)再就「代辦貸款委託書」之部分言，該土地合約書為賣方所
    製作，供不特定之消費者簽訂，因此該買賣屬於定型化契約
    ，依該定型化契約之製作方式，附件(二)之代辦貸款委託書亦
    裝訂於前述合約書之封面及封底之間，而於製作該買賣契約
    時即一併裝訂而成，因此該代辦貸款委託書為兩造契約之內
    容，上訴人戊○○應受拘束。另依貸款委託書明白載明賣方
    （受委託人）為視同上訴人乙○○，依此足以認定就貸款金
    額上訴人戊○○有授權由視同上訴人乙○○受領，且貸款委
    託書第 5條亦約定：「因銀行核貸額度不足或買方貸款條件
    不合，不能核准或核貸金額少於預定貸款額，或買方擅自向
    金融機關聲明拒絕貸款時，買方仍應賣方通知之期限內，一
    次繳清全部價款或其差額‧‧‧」，依此約定包含買方不能
    或不願貸款時應以現金支付情形，因此縱然事後並未貸款，
    仍依該貸款委託書第 5條約定履行，並非事後沒有貸款即無
    此委託書之適用。
  (五)上訴人戊○○另抗辯被上訴人於買受系爭基地時，已知悉系
    爭抵押權存在；惟被上訴人已否認該情，並稱：上訴人等交
    付權狀時未有設定抵押權之記載，迨被上訴人得知拍賣抵押
    物裁定時，方知有系爭基地有抵押權之設定等語。經查，土
    地合約書之內容，並未有任何關於系爭抵押權存在之記述，
    或應如何處理之約定；況系爭抵押權之存在，應為上訴人戊
    ○○與視同上訴人乙○○其二人間土地、房屋合建契約之內
    部事務，被上訴人僅為購買預售屋之人，未必就此知曉；且
    上訴人就被上訴人知悉一節，為對上訴人戊○○有利之事實
    ，其應盡舉證之責，惟上訴人戊○○均未能舉證以實其說，
    自難為其有利之認定。
  (六)從而，被上訴人主張其向上訴人戊○○購買系爭基地，已付
    清價金，惟其上有系爭抵押權存在，被上訴人為避免債權人
    世華銀行對系爭基地為強制執行，不得已代償系爭債務共計
    274萬 3602元，以辦理塗銷系爭抵押權；上訴人戊○○為系
    爭基地之出賣人，被上訴人依前開規定請求上訴人戊○○賠
    償損害，洵屬有據，應予准許。
八、上訴人甲○○部分：
  (一)按民法第528條、第535條分別規定，稱委任者，謂當事人約
    定，一方委託他方處理事務，他方允為處理之契約。受任人
    處理委任事務，應依委任人之指示，並與處理自己事務為同
    一之注意，其受有報酬者，應以善良管理人之注意為之，另
 　 受任人因處理委任事務有過失，或因逾越權限之行為所生之
    損害，對於委任人應負賠償之責任，民法第 544條定有明文
    。
  (二)查依上訴人甲○○與被上訴人簽訂之房屋合約書第11條第 2
    款約定：「買方並於使用執照取得時開立與貸款金額同額之
    商業本票與賣方，並辦理各項貸款手續，繳清各項稅費，預
    立取款條或委託撥付文件，以資辦理登記手續。本票待銀行
    貸款撥付後再行歸還。倘不辦理貸款時，買方亦在使用執照
    取得時開立與貸款金額同額之商業本票予賣方，並在賣方通
    知買方交款時，買方應以現金支付給賣方，並協同賣方辦理
    產權移轉登記手續。」（參原審卷第16頁）；是被上訴人買
    受房屋，可自行決定選擇辦理貸款或不辦理貸款；其於取得
    土地所有權移轉登記時，雖尚未付清全部房屋之買賣價金，
    惟並無約定不足價金部分，必委由上訴人甲○○代辦貸款支
    付，故依合約應容許被上訴人以其他方式備款支付，並無不
    合。是系爭基地雖曾向世華銀行貸款而設定系爭抵押權，於
    預售屋之交易習慣上，固容許事後依承買戶所需貸款之金額
    辦理分戶貸款；惟依商業習慣，若將其作為合約條件之一部
    分，自應明訂於合約內；被上訴人就系爭基地是否辦理銀行
    貸款，與被上訴人是否承受上訴人戊○○就系爭基地設定之
    抵押權，本屬二事，前揭房屋合約書第11條，並無上訴人甲
    ○○應就被上訴人未清償之金額辦理抵押權設定登記之約定
    ；縱然依土地合約書第 6條之約定：「買方所購土地之所有
    權移轉事項，雙方共同委託由賣方指定之代書辦理。於買方
    所購得之建物取得使用執照時，買方並依約履行付款義務後
    ，先由買方開付貸款同額本票交予買方即可。‧‧‧」（參
    原審卷第20頁）觀之，亦無言及被上訴人有承受系爭抵押權
    之義務；是上訴人甲○○辯稱，其依房屋合約書第11條之約
    定，以被上訴人依約委任其代辦貸款，其可辦理分戶貸款，
    使被上訴人成為系爭基地之抵押權義務人，與前揭約定內容
    不符，應無足採。
  (三)另被上訴人主張，其為防詐騙，與視同上訴人乙○○所簽訂
    「代刻印章授權書」內，有限制印章授權使用範圍為「有關
    土地、建物產權登記、稅捐申報、申請水、電、瓦斯辦理」
    ，並約定「不得將本授權印章使用於本書以外之任何用途」
    ，是使用範圍不及於抵押權變更登記，並提出「代刻印章授
    權書」影本可憑（參原審卷第99頁）；及縱依房屋合約書第
    11條之約定，被上訴人交付印章予賣方亦僅限於賣方代辦建
    物之保存及移轉登記手續，授權範圍亦不及代辦銀行貸款手
    續及土地他項權利移轉變更登記；因此，被上訴人主張上訴
    人甲○○越權逕行辦理土地他項權利移轉變更登記，應可認
    定。被上訴人委任上訴人甲○○代為辦理系爭房、地過戶事
    宜，並給於相當之報酬，上訴人甲○○依法應盡善良管理人
    之注意義務處理受委任之事項，惟其處理相關地政登記事宜
    時，擅自代為辦理系爭基地之移轉登記外，更為辦理土地他
    項權利移轉變更登記，致被上訴人繼受他項權利之瑕疵而仍
    續付價金，受有 274萬3602元之損害；被上訴人得依該前開
    相關法律規定，得請求上訴人甲○○負此賠償之責。
  (四)依91年7月4日之土地他項權利變更契約書，其原因及內容欄
    所載：「‧‧‧擔保物減少，義務人變更，彰化市○○○段
    下子小段112地號（塗銷李淑娟持分 25/631，尤淑美持分
    25/631）」，由此可說明上訴人甲○○辦理該次抵押權內容
    變更時，同時可辦理抵押權擔保物減少（減少李淑娟及尤淑
    美的持分部分），並非全部購買土地者皆須承受上訴人戊○
    ○的抵押權。又被上訴人並未同意承受抵押權，有關抵押權
    人之擔保減少之問題，是債務人戊○○應與抵押權人協商解
    決之事，如同前述訴外人李淑娟與尤淑美分配之土地即可減
    少擔保方式，免除承受抵押權相同，倘若因為被上訴人不願
    承受抵押權，而導致土地無法過戶情形，此為上訴人戊○○
    有否違約之問題，無論如何上訴人並無權代替被上訴人決定
    要承受該抵押權。且土地合約書第 6條及第10條規定，須被
    上訴人給付全部價款後，出售人才交付土地所有權狀，因此
    被上訴人取得權狀時，是在被上訴人交付價金之後，當時該
    土地已有承受抵押權之瑕疵，再者土地權狀上並未記載抵押
    權設定情形，因此當被上訴人取得權狀時，並不知道需承受
    上訴人戊○○所設定之抵押權，因此被上訴人於交屋領取權
    狀時是否知悉有承受抵押權，均無法解除上訴人違約之責任
    。雖上訴人又主張被上訴人於起訴狀自承，其於92年1月20
    日付清系爭房地之買賣價金之同時，完成交屋及領取建物、
    土地謄本之手續，足證被上訴人至少於系爭房屋交屋時，即
    已知悉系爭土地上已有抵押權設定登記存在之事實，是倘果
    如被上訴人所稱，其原不知系爭土地上已有抵押權設定登記
    之事實為真，則被上訴人於交屋時既當場受領系爭土地之謄
    本，當下應立即可知上開抵押權存在之事實，其若認系爭抵
    押權債務不應由其承擔，即應拒絕上開價金之交付才是，何
    以反仍任由視同上訴人茂霖公司或視同上訴人林茂霖領取上
    開款項云云？被上訴人否認其於交屋時既當場受領系爭土地
    之謄本，而上訴人所辯如果屬實，亦不能證明被上訴人於受
    領謄本時亦詳予察看，縱事後詳予察看而發現尚有抵押債務
    ，然是時其已將支票交付茂霖公司，若不予兌現，將影響被
    上訴人票據信用，故上訴人甲○○上開抗辯亦無足取。
  (五)上訴人甲○○另以被上訴人支付尾款予視同上訴人乙○○是
    因為與視同上訴人乙○○之約定，而於土地過戶時，尚有土
    地尾款未給付，又該尾款數額高於土地上所設定抵押債務之
    本金餘額，主張被上訴人並未受有損害可言云云；然就被上
    訴人如何與視同上訴人乙○○約定，此應無法解除上訴人甲
    ○○辦理土地過戶或辦理承受抵押權時應取得買方同意之責
    任，再者上訴人甲○○乃地政士，卻故意違反地政法之規定
    ，未經被上訴人同意即任意用印於他項權利變更申請書，上
    訴人甲○○應未盡善良管理人之注意義務定，對於被上訴人
    所受損害應負賠償責任。而上訴人戊○○是以全部基地之17
    筆土地共同擔保設定6000萬元（借款5000萬元），並非以系
    爭基地單獨設定 274萬3602元（此為被上訴人代為清償之金
    額），參照該建築案其他買受人之情形，於土地移轉所有權
    時可同時辦理抵押權擔保物減少，而將系爭基地排除於擔保
    物之範圍外，致於如何取得抵押權人（即世華銀行）同意減
    少擔保品，此為出售人之責任。因此上訴人甲○○主張：「
    被上訴人所指稱之抵押借款債務，係該土地原即已存在之貸
    款，應為雙方不爭執之客觀事實」云云，然該所謂現已存在
    之抵押權，其設定金額為6000萬元，且為17筆土地共同擔保
    ，非以系爭基地單獨設定274萬3602元。
  (六)上訴人甲○○另主張前述抵押權設定之情形下，欲辦理土地
    過戶之前提要件，必須將原本已存在之抵押權設定義務人更
    改為土地買受人，始得辦理所有權移轉云云；惟辦理所有權
    移轉前，可選擇以要求出售人塗銷抵押權設定。也可以
    要求出售人以減少擔保物方式將系爭基地排除於擔保物範圍
    。因此上訴人甲○○主張於土地有設定抵押權之情形下，買
    受人一定須成為義務人才能過戶與事實不符；再者被上訴人
    買賣土地之價金僅有 737萬元，但只因為所有權移轉，卻在
    該土地共同擔保最高限額6000萬元之債務，此顯然不合理，
    由此可知上訴人甲○○此部分主張並不可採。
  (七)綜上所述，上訴人甲○○上開抗辯均無足採，上訴人依前開
    規定請求賠償損害，洵屬有據，應予准許。
九、上訴人戊○○與視同上訴人茂霖公司、乙○○、己○○部分
    ：
  (一)按民法第 879條規定，為債務人設定抵押權之第三人，代為
    清償債務，或因抵押權人實行抵押權致失抵押物之所有權時
    ，依關於保證之規定對於債務人有求償權；又保證人向債權
    人為清償後，於其清償之限度內，承受債權人對主債務人之
    債權，民法第 749條前段定有明文；另所謂連帶保證債務，
    係指保證人與主債務人負同一債務，對於債權人各負全部給
    付之責任者而言；又連帶債務人之債權人，得對於債務人中
    之一人或數人，或其全體，同時或先後請求全部或一部之給
    付，且連帶債務未全部履行前，全體債務人仍負連帶責任，
    民法第273條亦有明文。
  (二)查被上訴人主張上訴人戊○○前為擔保視同上訴人茂霖公司
    對訴外人世華銀行之債務，曾以系爭基地設定系爭抵押權予
    世華銀行，並向該銀行貸款，視同上訴人茂霖公司為主債務
    人，上訴人戊○○與視同上訴人乙○○、己○○為連帶保證
    人，因上訴人戊○○及視同上訴人茂霖公司未依約償還，世
    華銀行則向原審聲請對系爭土地為強制執行，被上訴人為免
    系爭抵押土地經拍賣執行，遂於92年 6月24日先行代償系爭
    債務共計 274萬3602元後，辦理塗銷系爭抵押權等情，業據
    被上訴人提出借款保證書影本、抵押權塗銷同意書影本、代
    位清償證明書影本為證（參原審卷第30至38頁）；並為上訴
    人戊○○所不爭執；視同上訴人上訴人己○○、茂霖公司、
    乙○○經本院依法送達開庭通知書，然均未於準備程序期日
    及言詞辯論期日到場，亦未提出書狀以供斟酌，自堪信被上
    訴人上述主張為真實。
  (三)本件抵押權所擔保之債務由被上訴人代為償還，其對主債務
    人上訴人茂霖公司、連帶保證人即上訴人乙○○、己○○、
    戊○○，依前開規定請求連帶給付被上訴人代為償還之借款
    274萬3602元，於法有據，應予准許。
十、綜上說明，被上訴人基於權利瑕疵擔保之法律關係，請求上
    訴人戊○○給付274萬3602元，及遲延利息即自92年6月24日
    之代償日起至清償日止，按年息百分之 5計算之利息；及被
    上訴人本於委任之法律關係，請求上訴人甲○○給付 274萬
    3602元，及遲延利息即自 92年6月24日之代償日起至清償日
    止，按年息百分之 5計算之利息；及被上訴人本於抵押人代
    償請求權之法律關係，請求視同上訴人茂霖公司、乙○○、
    己○○與上訴人戊○○連帶給付 274萬3602元，及遲延利息
    即自 92年6月24日之代償日起至清償日止，按週年息百分之
    5計算之利息，為有理由，均應予准許。又各該上訴人與 視
    同上訴人之間應屬不真正連帶債務關係，其中任一上訴人或
    視同上訴人為給付，其他上訴人或視同上訴人於其給付範圍
    內，亦同免給付義務。上訴人戊○○、甲○○、及視同上訴
    人茂霖公司、戊○○、乙○○、己○○間，並不負連帶賠償
    義務，（故被上訴人請求甲○○、茂霖公司、戊○○、乙○
    ○、己○○間應連帶賠償部分，原審認為無理由，予以駁回
    被上訴人未上訴）並依兩造聲請，就被上訴人勝訴部分分別
    為准、免假執行之宣告，於法並無違誤。上訴意旨指摘原判
    決此部分不當，求予廢棄改判，為無理由，應予駁回。
十一、本件事證已臻明確，兩造其餘攻擊防禦方法，經核於判決結
    果無影響，爰不再逐一論述。
十二、據上論結，本件上訴為無理由，依民事訴訟法第449條第1項
    、第78條、第85條第1項前段、第2項，判決如主文。
中　　華　　民　　國　　94　　年　　12　　月　　13　　日
                    民事第三庭審判長法　官  陳照德
                                    法　官  蔡王金全
                                    法  官  曾謀貴
以上正本係照原本作成。
如對本判決上訴，須於收受判決送達後20日內向本院提出上訴書
狀，其未表明上訴理由者，應於提出上訴後20日內向本院提出上
訴理由書（須按他造人數附具繕本）。
上訴時應提出委任律師為訴訟代理人之委任狀。具有民事訴訟法
第466條之1第1項但書或第2項之情形為訴訟代理人者，另應附具
律師及格證書及釋明委任人與受任人有該條項所定關係之釋明文
書影本。
                                    書記官  王瑩澤
中　　華　　民　　國　　94　　年　　12　　月　　13　　日
                                        　　　　　　　Ｂ
